臺灣臺南地方法院民事判決　　　　　　　95年度重訴字第87號
原　　　告　己○○
　　　　　　戊○○
兼上二人　　丙○○
法定代理人
上三人共同　丁士哲律師
訴訟代理人
原　　　告　庚○○○
訴訟代理人　癸○○
原告兼庚○○○訴訟代理人辛○○
被　　　告　甲○○即王冠生
訴訟代理人　陳惠菊律師
被　　　告　丁○○
　　　　　　乙○○
　　　　　　壬○○
　　　　　　　　　　　（高雄市前金區戶政事務所）
上列當事人間因殺人等案件，請求侵權行為損害賠償，原告提起
刑事附帶民事訴訟，經本院刑事庭裁定（94年度重附民字第2號
）移送前來，本院於民國96年1月15日言詞辯論終結，判決如下
：
    主　　文
被告丁○○、乙○○、壬○○應連帶給付原告丙○○新台幣肆佰
零陸萬仟肆佰零捌元，及自民國九十五年十二月二十六日起至
清償日止，按週年利率百分之五計算之利息。
被告丁○○、乙○○、壬○○應連帶給付原告己○○新台幣壹佰
陸拾肆萬捌仟肆佰玖拾伍元，及自民國九十五年十二月二十六日
起至清償日止，按週年利率百分之五計算之利息。
被告丁○○、乙○○、壬○○應連帶給付原告戊○○新台幣壹佰
柒拾柒萬伍仟佰伍拾貳元，及自民國九十五年十二月二十六日
起至清償日止，按週年利率百分之五計算之利息。
被告丁○○、乙○○、壬○○應連帶給付原告辛○○新台幣壹佰
萬元，及自民國九十五年十二月二十六日起至清償日止，按週年
利率百分之五計算之利息。
被告丁○○、乙○○、壬○○應連帶給付原告庚○○○新台幣壹
佰萬元，及自民國九十五年十二月二十六日起至清償日止，按週
年利率百分之五計算之利息。
原告其餘之訴駁回。
訴訟費用新台幣陸佰元由被告丁○○、乙○○、壬○○連帶負擔
，新台幣貳佰元由原告共同負擔。
本判決第一項，於原告丙○○以新台幣壹佰拾陸萬元為被告丁○○、乙○○、壬○○供擔保後，得假執行。但被告丁○○、乙○○、壬○○如於假執行標的物拍定、變賣或其他財產權假執行
程序終結前，以新台幣肆佰零陸萬仟肆佰零捌元為原告丙○○
預供擔保後，得免為假執行。
本判決第二項，於原告己○○以新台幣伍拾伍萬元為被告丁○○
、乙○○、壬○○供擔保後，得假執行。但被告丁○○、乙○○
、壬○○如於假執行標的物拍定、變賣或其他財產權假執行程序
終結前，以新台幣壹佰陸拾肆萬捌仟肆佰玖拾伍元為原告己○○
預供擔保後，得免為假執行。
本判決第三項，於原告戊○○以新台幣陸拾萬元為被告丁○○、
乙○○、壬○○供擔保後，得假執行。但被告丁○○、乙○○、
壬○○如於假執行標的物拍定、變賣或其他財產權假執行程序終
結前，以新台幣壹佰柒拾柒萬伍仟佰伍拾貳元為原告戊○○預
供擔保後，得免為假執行。
本判決第四項，於原告辛○○以新台幣拾肆萬元為被告丁○○
、乙○○、壬○○供擔保後，得假執行。但被告丁○○、乙○○
、壬○○如於假執行標的物拍定、變賣或其他財產權假執行程序
終結前，以新台幣壹佰萬元為原告辛○○預供擔保後，得免為假
執行。
本判決第五項，於原告庚○○○以新台幣拾肆萬元為被告丁○○、乙○○、壬○○供擔保後，得假執行。但被告丁○○、乙○○、壬○○如於假執行標的物拍定、變賣或其他財產權假執行程
序終結前，以新台幣壹佰萬元為原告庚○○○預供擔保後，得免
為假執行。
原告其餘假執行之聲請駁回。
    事實及理由
一、按訴狀送達後，原告不得將原訴變更或追加他訴，但擴張或
    減縮應受判決事項之聲明者，不在此限，民事訴訟法第255
    條第1項第3款定有明文。本件原告起訴請求被告連帶賠償損
    害，就遲延利息部分原請求自刑事附帶民事訴訟起訴狀繕本
    送被告翌日起算，惟本件被告共計四人，繕本送達各被告之
    期日不同，原告於訴訟進行中將對各該被告請求之遲延利息
    ，均減縮為自起訴狀繕本最後送達被告之翌日起算，核與上
    開民事訴訟法之規定無違，應予准許，合先說明。
二、被告壬○○經合法通知無正當理由不到場，核無民事訴訟法
    第386條各款所列情形，爰依原告聲請，由其一造辯論而為
    判決。
三、原告起訴主張：
    (一)被告甲○○、丁○○、乙○○、壬○○等四人共同於民國
      （下同）91年7月22日12時30分許，至台南縣佳里鎮○○
      路355號「榮春木材行」要向訴外人陳宏益討債，均具備
      討不到債，即予殺害之故意，而遇陳宏泰之弟陳宏益（即
      原告己○○、戊○○之父，原告丙○○之夫，原告辛○○
      、庚○○○之子）在場，乃由被告甲○○、丁○○各持槍
      押住原告丙○○及陳宏益，並均具有殺害陳宏益之故意，
      而各為行為之分擔，推由甲○○開槍，貫穿陳宏益頸基部
      而致死亡。退一萬步而言，設被告無共同殺人之故意，惟
      甲○○以外之三被告均在場，並持有槍械，亦有共同持槍
      壓制陳宏益之行為，亦應負共同侵權行為之責任。
    (二)原告己○○現年11歲（82.4.6生），迄至成年，尚有9年
      ，請求新台幣（下同）200萬元扶養費，又年輕喪父，終
      生痛苦，請求精神慰藉金300萬元，合計500萬元；原告戊○○現年9歲（84.12.20生），迄至成年，尚有11年，請
      求200萬元扶養費，又精神慰藉金300萬元，合計500萬元
      ；原告丙○○42歲（51.8.26生），年輕喪偶，兼須養育
      幼子，精神痛苦，難以形容，乃請求精神慰藉金300萬元
      ，另平日依靠配偶陳宏益扶養，請求200萬元，兼支出喪
      葬費288,800元；原告辛○○、庚○○○為陳宏益之父母
      ，各已年老，辛○○71歲（22.10.20生），庚○○○69歲
      （25.2.16生），白髮送黑髮人，精神上痛苦，莫此為甚
      ，各請求精神慰藉金300萬元及扶養費200萬元。
    (三)被告等所為之共同殺人犯行，固發生於91年7月22日，惟
      被告甲○○於同年10月30日經警方逮捕後，原告僅知悉其
      受有損害及行為人，被告所為之殺人犯行，尚未經檢察官
      起訴及法院認定其為殺人行為時，自無從本於侵權行為請
      求賠償，故原告本於侵權行為請求賠償之消滅時效，應自
      刑事判決有罪時起算，從而原告請求權並未罹於時效。次
      查依刑事訴訟法第488條，提起附帶民事訴訟，應於刑事
      訴訟起訴後第二審辯論終結前為之。原告於刑事訴訟起訴
      前並無提起附帶民事訴訟之可能，故若以自被害人知悉事
      實及行為人之時起算時效之進行，因刑事案件之被害人，
      普遍不諳法律規定，若未向民事庭起訴請求，因案件偵辦
      時間延宕，嗣於得提起附帶民事訴訟時，皆有面臨權利罹
      於時效之危險，不啻將使刑事訴訟法有關附帶民事訴訟之
      規定形同具文，更違背刑事訴訟法附帶民事訴訟章之立法
      意旨。故應自檢察官提起公訴後即93年11月30日始起算時
      效，本件尚未罹於二年之請求權時效。
    (四)聲明：
      1.被告應連帶給付原告己○○、戊○○、辛○○、庚○○○各500萬元及自起訴狀繕本最後送達被告翌日起至清
        償日止，按年息百分之5計算之利息。
      2.被告應連帶給付原告丙○○5,288,800元及自起訴狀繕
        本最後送達被告翌日起至清償日止，按年息百分之5計
        算之利息。
      3.原告願供擔保請准宣告假執行。
四、被告答辯如下：
    (一)被告甲○○部分
      1.原告丙○○於91年7月22日案發時既在場，其夫陳宏益
        當天遭槍擊死亡送醫不治，被告甲○○在91年10月30日
        遭警逮捕時，原告丙○○即指認被告甲○○，其既於91
        年10月30日已知悉被告甲○○為侵權行為人，應負損害
        賠償責任，原告丙○○又為原告己○○、戊○○之法定
        代理人、原告辛○○及庚○○○之媳，在原告丙○○告
        知案發情事及被告等人之行為後，原告己○○、戊○○
        、辛○○、庚○○○亦知悉損害及賠償義務人，但原告
        卻於94年1月3日方提起本件訴訟，顯已罹於二年之請求
        權時效，被告甲○○提出時效抗辯，拒絕原告之請求。
      2.被告甲○○雖與被告乙○○、丁○○及壬○○於91年7
        月22日至台南縣佳里鎮○○路355號「榮春木材行」要
        向陳宏泰討債，既為討債，即無殺人故意，雖有攜帶槍
        械，亦僅為恐嚇之用，並無殺人意思，況被告甲○○所
        持槍械業已故障，無法擊發，縱同行之乙○○、丁○○
        及壬○○有人持槍指向陳宏益胸頸部，因觸扣板機擊發
        子彈，致子彈貫穿陳宏益頸基部，經送醫不治，惟被告
        甲○○並無開槍行為，且非造成陳宏益死亡之原因，陳
        宏益死亡與被告甲○○無涉，被告甲○○自不與同案其
        他被告成立共同侵權行為，無須負損害賠償之責。
      3.雖刑事庭94年度重訴字第31號判決認定被告甲○○有開
        槍射擊陳宏益之行為，惟刑事判決認定之事實有誤，被
        告甲○○業已提起上訴，現由台灣高等法院台南分院刑
        事庭審理中，在全案犯罪事實未明確，侵權行為損害賠
        償責任未定前，鈞院實不直驟下判斷，以免發生兩法院
        判決認定之事歧異之情事，故有暫停本件訴訟程序之必
        要。
      4.聲明：(1)原告之訴及假執行之聲請均駁回。
              (2)如受不利判決，願供擔保請准免為假執行。
    (二)被告丁○○部分
      1.否認共同殺人，伊沒有殺人，不同意原告請求賠償。伊
        當時不知是要去討債，是壬○○約伊出去逛，在仁武附
        近遇到乙○○與甲○○二人，壬○○乃邀他們二人上車
        一起去玩，車上南二高，伊睡著了，直到榮春木材行始
        與其餘被告一起走進去，伊不知其餘被告到木材行做何
        事，亦不知他們帶槍，是到現場見他們拔槍出來始知他
        們帶槍，如事先知他們帶槍，就不敢去了。
      2.聲明：駁回原告之訴。
    (三)被告乙○○
      1.伊當時帶了二枝槍前往，但忘了有無將槍拿出來，忘了
        另一枝槍交給何人，亦不知何人扣板機。
      2.伊願意賠償原告，但原告請求金額過高。
      3.聲明：駁回原告之訴。
    (四)被告壬○○部分
      被告壬○○未於言詞辯論期日到場，亦未提出書狀為聲明
      或陳述以供本院審酌。
五、原告主張被告甲○○、丁○○、乙○○、壬○○等四人於91
    年7月22日共同至台南縣佳里鎮○○路355號「榮春木材行」
    ，欲向訴外人陳宏泰催討債務，遇陳宏泰之弟即被害人陳宏
    益，由被告其中二人取出手槍，將槍口分別指向被害人陳宏
    益與原告丙○○，適其中一人之槍枝擊發，子彈貫穿陳宏益
    頸基部，致陳宏益受有「頸部槍傷合併血胸」等傷害，被告
    四人見狀即逃逸，被害人陳宏益嗣經送醫不治死亡。原告丙○○因而支出醫藥費4,279元、喪葬費278,600元等情，為被
    告甲○○、丁○○、乙○○等三人所不爭執。
六、至原告主張被告四人對被害人陳宏益槍擊致陳宏益死亡，應
    負共同侵權行為責任，請求被告四人連帶賠償損害一節，則
    為被告甲○○、丁○○、乙○○等三人否認，被告甲○○並
    為時效抗辯。
七、按數人共同不法侵害他人之權利者，對於被害人所受損害，
    所以應負連帶賠償責任，係因數人之行為共同構成違法行為
    之原因或條件，因而發生同一損害，具有行為關連共同性之
    故。民事上之共同侵權行為，並不以共同侵權行為人在主觀
    上有犯意聯絡為必要，如在客觀上數人之不法行為，均為其
    所生損害之共同原因，即所謂行為關連共同，已足成立共同
    侵權行為。次按侵權行為損害賠償責任規範之目的乃在防範
    危險，凡因自己之行為致有發生一定損害之危險時，即負有
    防範危險發生之義務。如因防範危險之發生，依當時情況，
    應有所作為，即得防止危險之發生者，則因其不作為，致他
    人之權利受損害，其不作為與損害之間即有因果關係，應負
    不作為侵權損害賠償責任（最高法院85年台上字第139號、
    90年台上字第1682號裁判要旨參照）。
    (一)經查，被告甲○○、丁○○等二人於本院審理時雖均否認
      於事發當時持槍，被告乙○○雖自認當時持有二枝手槍，
      然對於有無將其中一支手槍交付共同被告，或有無取出手
      槍指向被害人或原告丙○○，則辯稱忘了等語，渠等三人
      均抗辯非共同侵權行為人。惟查，被告甲○○於刑案警詢
      時供述：伊與被告乙○○「經過仁武鄉○○路壬○○親戚
      經營之汽車保養場，遇到壬○○與丁○○二人．．．大約
      三十分左右，壬○○手拿出一張泓廣公司討債合約書，同
      時向我和乙○○提議北上台南縣佳里逼討債務，事後有酬
      勞（彭某尚未講明酬金多少），我和池某立即答應．．．
      共同乘坐壬○○所駕駛之4717-FA廂型車，直接開到台南
      縣佳里鎮案發現場，在車上壬○○說對方不想還錢，並問
      我們有否帶槍枝，有必要時聽他指示行事，我和乙○○應
      聲說好，乙○○隨即拿出一把制式手槍給我，必要時使用
      ，到達案發現場巷口，壬○○與丁○○先行下車前往木材
      行，彭某叫我們隨在其後，進入木材行辦公室後，壬○○
      見到陳宏益坐在辦公室客人桌椅處，老闆娘（即原告丙○○）坐在室內另一辦公桌，壬○○說：『要不要還錢一句
      話』，陳宏益回應說：『錢又不是我欠的，怎麼還』，陳
      妻在後面也接著叫，我見狀立即從腰際拔出預藏槍枝並上
      膛向陳宏益妻子指著說：『妳靜一點』，之後乙○○馬上
      再拔出預藏槍枝指向陳宏益頭部說：『你給我出來』，陳
      宏益當時一面說『不要這樣』，並因一面用手撇開池某之
      槍枝，但不到六、七秒之時間，乙○○就立即正面開槍（
      我看見子彈從脖子進去，從陳某左後背出來），陳某立即
      倒下」等語（參見刑卷南警刑二字第0910007414號卷第
      9-10 頁），被告甲○○復於刑案審理時供承：「（問：
      你持有的槍枝是何時何人交給你的？）是快要到的時候，
      乙○○在後座交給我的」、「（問：那天乙○○交給你一
      把槍，他身上是否還有槍？）有」、「陳宏益與壬○○在
      談債務的問題，陳宏益的太太大聲講話，我拔出槍，叫她
      安靜，我拔出槍後，乙○○也拔出槍，我看到陳宏益爬起
      來，要撥乙○○的槍，不到幾秒就聽到槍聲」，被告甲○○同日審理時並再次供述：「（問：乙○○是否有拔槍？
      ）我先拔槍，他跟著也把槍拔出來」等語（參見刑案94年
      重訴字第31號95年2月21日審判筆錄第71、79頁），核與
      被告丁○○於同日審理時供述: 「（問：你是否有看到乙○○與甲○○拿出手槍？）有，有看到他們拔出手槍」、
      「壬○○與陳宏益說債務問題，丙○○大聲說錢又不是我
      們欠的為何要還，甲○○就叫她小聲一點，甲○○及乙○○就拔槍了，乙○○拿槍對著陳宏益，陳宏益就撥開說不
      要這樣，後來兩隻手就去抓那支槍，後來我看到丙○○要
      打電話，我就去丙○○那邊要搶電話，搶電話的時候，搶
      起來，還沒有掛掉，槍聲就響了」、「我聽到槍聲時候回
      頭，甲○○的槍是指著地方（？），乙○○的槍我沒有看
      到，因為被陳宏益遮住了」等語相符（同上刑事案卷同日
      審判筆錄第92、93頁），對照被告乙○○於刑案審理時供
      述：「確實是我拿槍指著陳宏益並擊發，在辦公室拿槍的
      二個人是我及王冠生（即甲○○），丁○○及壬○○都沒
      有拿槍，王冠生的槍確實是我交給王冠生的」等語（參見
      刑案94年度重訴18號卷第28頁），亦相符合，足見被告四
      人係為追討債務始前往榮春發木材行，且在被害人拒絕為
      訴外人陳宏泰清償債務時，即由被告甲○○、乙○○拔出
      預藏之手槍指向被害人陳宏益及原告丙○○，且被告丁○○在被告甲○○、乙○○拔出手槍分別對準被害人與原告
      丙○○之際，見丙○○欲打電話，猶強力制止，搶奪電話
      ，是被告甲○○、乙○○於本院審理時否認持槍一節，殊
      無足採。
    (二)次查，被告丁○○雖抗辯前往榮春發木材行時，係乘坐前
      座乘客座，行車途中均在睡覺，不知其餘共同被告持槍討
      債云云，惟被告甲○○上開警詢已供述，被告壬○○在渠
      等四人相聚於高雄縣仁武鄉汽車保養廠時，即拿出泓廣公
      司討債合約書（附於南警刑二字第7414號卷第96頁以下）
      ，提議北上台南縣逼討債務等情，且於行車途中復再提及
      討債一事，並由乙○○將所持手槍其中一把交付被告甲○○，對照被告甲○○於刑案審理時供述：「（問：壬○○
      坐在駕駛座，說討債的事情你是否清楚？）討債這二個字
      我聽的清楚」、「（問：丁○○坐旁邊他是否聽到？）聽
      的到」、「（問：丁○○是否有表示反對？）沒有」等語
      （參見刑案94年重訴字第31號卷第75頁），尚難認被告丁○○對於其餘共同被告持槍前往榮春發木材行意在逼討債
      務一事毫不知情，況被告丁○○尚投資100,000元於上開
      泓廣管理顧問有限公司，此有稅務電子閘門財產所得資料
      在卷可明（參見本院卷第73頁），其抗辯對被告壬○○為
      泓廣公司至榮春發木材公司討債一事毫不知情，亦非無疑
      。縱認被告丁○○並未見聞上開討債合約書，亦未於車上
      聽聞被告壬○○與其餘共同被告商議討債情事，惟由被告
      丁○○在刑案偵查時供述：「（何時知道有帶槍去？）是
      在木材行談債務時，跟老闆陳宏益談不攏時，把槍拿出來
      時我才知道」、「王冠生、乙○○各持一把槍」（參見93
      年度偵緝字第1166號卷第13頁），益足認被告丁○○至遲
      在討債不成，被告甲○○、乙○○拿槍出來指向被害人與
      原告丙○○時，已知其餘共同被告持槍討債之意圖至明。
    (三)再查，被告甲○○在討債不成，隨即拔槍上膛，被告乙○○拔槍時亦為同一動作，此由被告甲○○於刑案審理時供
      述：「（問：你剛才說被害人太太很大聲你就拔槍嚇她，
      你說什麼？）我先掏出槍，做出上膛動作，我也很大聲叫
      她小聲一點」，被告甲○○並於審理時當場示範右手拿出
      手槍，左手拉滑套之動作（參見刑案94年重訴字第31號卷
      第77頁），被告乙○○亦供述：「如果陳宏益不還錢，我
      們要拿槍出來逼他還，但我們沒有殺他的意思，我們只是
      要恐嚇他，在拉扯間擊發的」、「（問：本件的槍枝是否
      已上膛並開保險？）是的」、「（問：如你所說只是要被
      害人還錢，為何要將子彈上膛並開保險？）保險本來就已
      經開了，我是看甲○○拉滑套，所以我也跟著拉」等語（
      參見刑案94年重訴字第18號第76頁），益見被告甲○○與
      乙○○在拔槍指向被害人陳宏益與原告丙○○時，亦同時
      將子彈上膛，使所持之二把手槍均處於隨時可擊發之危險
      狀態。
    (四)被告四人所涉刑事案件均經檢察官提起公訴，雖經本院94
      年度重訴字第31號（被告甲○○、丁○○部分）、本院94
      年度重訴字第18號（被告乙○○部分）調查證據，審酌法
      醫研究所（91）法醫所醫鑑字第1053號鑑定書記載「頸部
      槍傷：位於頭頂下方31公分，『頸部正中線基部有壹槍傷
      』，大小為八公厘直徑。此槍傷入口之『右側邊緣』有壹
      新月形皮膚缺損，自6點鐘到12點鐘方位，最寬處約3公厘
      ，此槍傷貫穿皮膚及皮下軟組織後擦傷滑左鎖骨下動脈，
      並進入左側胸腔，再由左上肺葉肺尖部分進入肺臟，後經
      左上肺葉外後側上段貫穿肺臟，再經左側第四肋間外後側
      離開胸腔，又貫穿肩胛骨而經『左上背部穿出死者身體』
      ，槍傷出口位於背部正中線左側17公分，並距頭頂36公分
      ，此槍傷並造成左側胸腔積血逾2500毫升。總括而言，此
      槍傷為前朝後，『右向左』，並『向下偏斜』。由火藥刺
      青之分布推估擊發槍口與死者身上之距離大約1尺半到3尺
      之間，且槍口高度較槍傷入口為高，所以死者可能是坐姿
      而兇嫌為立姿。」等語，認持槍射擊之人，位在被害人陳
      宏益之前方右邊，由上往下射擊，槍口距被害人約1尺至3
      尺之間。再參酌刑事南警刑二字第7414號卷警方勘驗現場
      圖示，彈孔位於B區東側大型木椅後之牆上，扣案彈頭在
      牆內，地上血跡、血點位置及現場傢俱擺設狀況，認被害
      人受槍擊時應係面向南偏西方向，持槍射擊之人可能位在
      上開現場圖之D區或C區。依被告甲○○、乙○○與丁○○
      在刑案審理時均供述，被告甲○○站立於被害人之右後側
      ，即現場圖C區位置，彈頭位於現場圖B區東面，對照解剖
      照片子彈射入路徑及被害人倒臥與血跡位置，判斷持槍射
      擊之人應位於現場圖C區，子彈始可能由西北射向東南，
      符合被告甲○○站立位置。復參酌原告丙○○於刑案審理
      時證述，被害人陳宏益因被告壬○○大聲動怒，被告甲○○已拉槍機滑套，陳宏益因而轉向掏槍的甲○○說「有話
      好好說」，並雙手平舉作投降狀等情，判斷被告甲○○係
      在被害人轉向後觸扣板機射發子彈，適足以命中被告人頸
      部正中線基部，認定被告甲○○係開槍射擊之人，業於上
      開二份刑事判決理由中說明綦詳，並據本院調取上開刑事
      案件偵審案卷內之事證核對無訛。被告甲○○辯稱其所持
      手槍無法擊發，並未舉證以實其說，且與上開調查證據之
      結果不符，尚無足採。又民事法院就兩造所爭執之事實，
      本得依職權獨立認定，本院經調取被告甲○○所涉刑事訴
      訟相關案卷，調查證據之結果，既足形成心證，尚無停止
      訴訟程序必要。
    (五)被告四人在高雄縣仁武鄉汽車保養場相聚時，既由被告壬○○出示泓廣公司討債合約書，提議驅車前往台南縣佳里
      鎮逼討債務，被告壬○○於行車途中又詢問有無帶槍枝，
      並稱必要時依其指示行事，被告乙○○復於車上將所持手
      槍一把交付被告甲○○，嗣被告四人至榮發木材行後，在
      被告壬○○與被害人陳宏益協商，未獲陳宏益同意代為清
      償訴外人陳宏泰之債務時，被告原應離去，另循法定程序
      處理，乃其等竟在討債不成隨即由被告甲○○、乙○○掏
      出預藏槍枝，同時拉開槍機滑套以近距離分別對準被害人
      陳宏益與原告丙○○，按槍枝為殺人武器，在子彈上膛之
      情況下，一觸板機即足以致人於死，應為在場全體被告所
      能預見，被告壬○○、丁○○縱未親持手槍，如其僅意在
      討債，而無致人於死之意，自應予以阻止，並力勸被告甲○○、乙○○一同離去，尤以被告壬○○既已指示其餘被
      告應聽其指示行事，如其對被告甲○○、乙○○掏槍行為
      適時制止，自能免除悲劇發生，惟被告壬○○、丁○○均
      無任何制止行為，被告丁○○復於原告丙○○欲打電話對
      外聯絡時，猶施以強力搶奪其電話，顯見亦有意圖維持原
      告丙○○與被害人陳宏益處於隨時遭槍擊斃命之狀態至明
      ，縱認被告壬○○、丁○○與被告甲○○、乙○○事前無
      故意殺人之意思聯絡，然在被告甲○○、乙○○掏出手槍
      拉開槍機滑套以近距離對準原告丙○○與被害人陳宏益時
      ，被告四人對於原告丙○○與被害人陳宏益隨時可能遭槍
      擊斃命之結果，既能預見，且終致發生陳宏益遭槍擊死亡
      之結果，尚難謂渠四人間對被害人陳宏益遭槍擊死亡之結
      果無何意思聯絡，則不論被害人陳宏益究係遭被告甲○○
      ，抑或遭被告乙○○槍擊致死，均無解於被告四人應負之
      共同侵權行為責任。
八、按因故意或過失，不法侵害他人之權利者，負損害賠償責任
    。故意以背於善良風俗之方法，加損害於他人者，亦同。數
    人共同不法侵害他人之權利者，連帶負損害賠償責任；不能
    知其中孰為加害人者，亦同。造意人及幫助人，視為共同行
    為人。民法第184條第1項、第185條第1項、第2項定有明文
    。又不法侵害他人致死者，對於支出醫療及增加生活上需要
    之費用或殯葬費之人，亦應負損害賠償責任。被害人對於第
    三人負有法定扶養義務者，加害人對於該第三人亦應負損害
    賠償責任。亦為民法第192條第1項、第2項所明定。
    本件被害人陳宏益既因被告之上開不法侵害行為死亡，原告
    丙○○為被害人之配偶，原告己○○、戊○○為其子女，原
    告辛○○、庚○○○為其父母，有原告提出戶籍謄本在卷可
    明，被告對於原告所受之損害自應負連帶賠償責任。茲就原
    告請求損害賠償之項目與金額，分論如下：
    (一)醫藥費
      原告丙○○主張被害人陳宏益受槍擊後送醫治療，由其支
      付急救費用4,279元，請求被告連帶賠償，業據提出佳里
      綜合醫院醫療費用收費收據一紙為證，且為被告甲○○、
      丁○○、乙○○所不爭執，原告丙○○此部分請求，應予
      准許。
    (二)殯葬費
      原告丙○○主張被害人陳宏益死亡後，原告丙○○支付喪
      葬費用共計278,600元，請求被告連帶賠償，業據提出收
      據、繳納費用明細表等共計18紙附卷為證，為被告甲○○
      、丁○○、乙○○所不爭執，原告丙○○此部分請求，亦
    (三)法定扶養費
      1.原告丙○○部分
        (1)按夫妻互負扶養之義務，其負扶養義務之順序與直系
          血親卑親屬同，其受扶養權利之順序與直系血親尊親
          屬同，為民法第1116條之1所明定，原告丙○○（51
          年8月26 日生）為被害人陳宏益之配偶，其名下除台
          南縣佳里鎮房屋一棟（現值383,500元）與2000年份
          汽車一部外，別無其他財產，92年利息所得5,165元
          ，93年減為2,807 元，嗣後即無申報所得資料，有稅
          務電子閘門財產所得調件明細表在卷可稽（本院卷第
          134頁以下），則原告丙○○主張其不能維持生活而
          有受被害人陳宏益扶養之權利，堪可採信。
        (2)原告丙○○於被害人死亡時年39歲10月26日，依91年
          度台灣地區簡易生命表餘命有41.05年，則其在被害
          人生存期間內（以被害人餘命37.37年計算）有受被
          害人扶養之權利。惟原告丙○○與被害人陳宏益育有
          一女一子，即原告己○○（82年4月6日生）、戊○○
          （84年12月20日生），原告己○○、戊○○於成年後
          各與被害人對原告丙○○共同負有扶養義務，則原告
          丙○○得請求之扶養費賠償額自應按其扶養義務人數
          平均計算。
          自91年7月22日起至102年4月5日止（即原告己○○
            成年前）共計10年8月又15日即10.71年，扶養義務
            人一人，依前開行政院主計處函覆台南縣91年度平
            均每人每年消費支出148,200元計算，依霍夫曼計
            算方法扣除中間利息之扶養費為1,296,990元。
            計算式：
            148,000元×8.00000000(受扶養10年之霍夫曼係數
            )＋148,200元×0.71× (8.00000000－0.00000000
            )＝1,296,990元
          自102年4月6日起至104年12月19日止（即原告陳至
            雍成年前）共計2年8月14日即2.7年，扶養義務人
            二人，依前開行政院主計處函覆台南縣91年度平均
            每人每年消費支出148,200元計算，依霍夫曼計算
            方法扣除中間利息之扶養費為191,826元。
            計算式：
           【148,000元×1.00000000(受扶養2年之霍夫曼係數
            )＋148,200元×0.62× (2.00000000－0.00000000
            )】÷2(應受扶養人數2人)＝191,826元
          自104年12月20日起至依91年度簡易生命表計算陳
            宏益餘命期間，即以陳宏益之餘命扣除前開至
            期間後之剩餘期間23.96年，扶養義務人3人，依前
            開行政院主計處函覆台南縣91年度平均每人每年消
            費支出148,200元計算，依霍夫曼計算方法扣除中
            間利息之扶養費為791,713元。
            計算式：
           【148,200元×15.00000000(受扶養15年之霍夫曼係
            數)＋148,200元×0.93× (16.00000000－
            00.00000000)】÷3(應受扶養人數3人)＝791,713
            元
          以上至合計，原告丙○○得一次請求之扶養費
            為2,280,529元。
      2.原告己○○部分
        原告己○○（82年4月6日生）為被害人陳宏益之長女，
        於被害人死亡時年9歲3月又16日，距其成年尚有10年8
        月15日（10年又258/365即10.71年），其扶養人數為父
        陳宏益與母丙○○二人，參酌行政陳主計處95年5月1日
        處實四字第0950002726號函覆本院，依家庭收支調查報
        告，台南縣91年度平均每人每月消費支出為12,350元，
        以每年每人消費支出148,200元計算（12,350×12＝148
        ,200），依霍夫曼計算方法扣除中間利息，原告己○○
        得一次請求給付之扶養費為648,495元。
        計算式：
        【148,200元×8.00000000(此為應受扶養10年之霍夫曼
        係數)＋148,200元×0.71× (8.00000000－0.00000000
        )】÷2(應受扶養人數)＝648,495元
      3.原告戊○○部分
        原告戊○○（84年12月20日生）為被害人陳宏益之長子
        ，於被害人死亡時年6歲7月又2日，距其成年尚有13年
        4月28日（13年又148/365即13.41年），其扶養人數為
        二人，依前開行政院主計處函覆台南縣91年度平均每人
        每年消費支出148,200元計算（12,350×12＝148,200）
        ，依霍夫曼計算方法扣除中間利息，原告戊○○得一次
        請求給付之扶養費為775,352元。
        計算式：
        【148,200元×10.00000000(此為受扶養10年之霍夫曼
        係數)＋148,200元×0.41× (10.00000000－
        00.00000000)】÷2(應受扶養人數)＝775,352元
      4.原告辛○○、庚○○○部分
        依民法第1117條第1項規定，受扶養權利者，以不能維
        持生活而無謀生能力者為限，而同條第2項僅規定，前
        項無謀生能力之限制，於直系血親尊親屬不適用之，並
        非規定前項之限制，於直系血親尊親屬不適用之。是直
        系血親尊親屬，如能以自己財產維持生活者，自無受扶
        養之權利；易言之，直系血親尊親屬受扶養之權利，仍
        應受「不能維持生活」之限制（最高法院62年度第2次
        民庭庭推總會議決議參照）。原告辛○○、庚○○○為
        被害人陳宏益之父母，二人均為榮春發木業股份有限公
        司董事，有戶籍謄本與公司基本資料附卷可稽（參見本
        院卷第105-107頁、第258頁）。原告辛○○於92年度所
        得包括榮春發木業公司股利與租賃所得合計632,275元
        、93年度合計有649,769元，94年度雖僅申報租賃所得
        36,000元，惟其名下有不動產（土地、房屋）共計29筆
        及榮春發木材公司之投資一筆，現值合計高達
        62,104,270 元。原告庚○○○於92年度申報榮春發木
        材公司股利所得22,248元，93年度增為234,969元，94
        年度增為399,059元，其名下有土地7筆與榮春發木材公
        司投資，現值合計亦有18,033,305元，此有稅務電子閘
        門財產所得調件明細表在卷足憑。則依渠等上開所得與
        財產，已足可維持個人基本生活，實無再受被害人陳宏
        益扶養必要。況渠等除被害人陳宏益外，尚有子女陳宏
        泰、陳宏品、陳麗雪等三人，而榮春發木材公司原由原
        告辛○○經營，嗣交由被害人陳宏益經營，陳宏益死亡
        後，現由次子陳宏品為負責人，榮春發木材公司現仍支
        付零用金以供原告辛○○與庚○○○維持生活，已據原
        告辛○○自認在卷，並與卷附公司登記資料及財產所得
        資料相符，足認依原告辛○○、庚○○○之所得與財產
        已足可維持生活，自無再受被害人陳宏益扶養之權利，
        則其等對被害人既無受扶養權利，自不得請求被告連帶
        賠償扶養費，是原告辛○○、庚○○○此部分請求，於
        法無據，不應准許。
    (四)慰撫金
      按不法侵害他人致死者，被害人之父、母、子、女及配偶
      雖非財產上之損害，亦得請求賠償相當之金額。民法第
      194條定有明文。此項慰撫金數額之認定，除依被害人及
      其家屬所受身體上及精神上痛苦程度及所造成之影響二者
      予以衡量外，尚須斟酌雙方之身分、資力與加害程度及各
      種情形，予以核定。查原告分別為被害人陳宏益之配偶、
      子、女與父、母，原告丙○○原可期待與被害人共偕白首
      相伴以終，原告己○○、戊○○原可依恃父親成長、受其
      教誨，原告辛○○、庚○○○原可期待晚年與被害人共享
      天倫，因被告四人上開共同不法侵害行為以致天人永隔，
      並致年幼子女失怙，人生遭逢此鉅痛，所受創傷實無可言
      諭，是原告請求被告連帶給付非財產上之損害，於法有據
      ，應予准許。本院審酌原告丙○○自承二專畢業，自92
      年至今均無固定收入，尚須養育子女二人，原告己○○、
      戊○○均未成年，尚就學中，賴原告丙○○扶養，原告辛○○自承其國小肄業、庚○○○則不識字，其二人雖經濟
      生活無虞，然晚年喪子，勢將哀痛以終。又被告甲○○、
      丁○○、乙○○、壬○○分別於70年、68年、68年與58
      年出生，被告甲○○、丁○○、乙○○均國中畢業，四人
      均年輕力壯，被告丁○○除91年度有所得170,500元與泓
      廣公司投資100,000元外，名下無財產，其餘被告則無任
      何所得與財產資料，亦均有稅務電子閘門財產所得資料在
      卷可明。本院復審酌被告四人年輕力壯，不思從事正當職
      業，不循法定程序求償債務，竟持具有強大殺傷力之手槍
      二枝向非債務人之被害人陳宏益逼討債務，不法侵害情節
      至為重大，認原告丙○○得請求慰撫金150萬元，原告己○○、戊○○、辛○○、庚○○○分別得請求慰撫金100
      萬元為適宜，原告此部分請求在此數額範圍內為有理由，
      應予准許，逾此數額，尚屬過高，不應准許。
    (五)綜上，原告丙○○得請求之賠償額為醫療費4,279元、殯
      葬費278,600元、法定扶養費2,280,529元、慰撫金
      1,500,000元，合計4,063,408元；原告己○○得請求之賠
      償額為法定扶養費648,495元、慰撫金1,000,000萬元，合
      計1,648,495元；原告戊○○得請求之賠償額為法定扶養
      費775,352元、慰撫金1,000,000萬元，合計1,775,352元
      ；原告辛○○、庚○○○得請求之賠償額分別為慰撫金
      1,000,000萬元。原告請求之損害賠償在上揭數額範圍內
      ，為有理由，應予准許，逾此數額，為無理由，應予駁回
      。
九、再按因侵權行所生之損害賠償請求權，自請求權人知有損害
    及賠償義務人時起，二年間不行使而消滅；自有侵權行為時
    起，逾十年者，亦同。民法第197條第1項定有明文。關於侵
    權行為損害賠償請求權之消滅時效，應以請求權人實際知悉
    損害及賠償義務人時起算，非以知悉賠償義務人因侵權行為
    所構成之犯罪行為經檢察官起訴，或法院判決有罪為準。是
    請求權人若實際知悉損害及賠償義務人時，即起算時效，並
    不以賠償義務人坦承該侵權行為之事實為必要，至該賠償義
    務人於刑事訴訟中所為之否認或抗辯，或法院依職權所調查
    之證據，亦僅供法院為判刑論罪之參酌資料而已，不影響請
    求權人原已知悉之事實（最高法院72年台上字第738號判例
    、85年度台上字第2113號裁判要旨參照）。又民法關於消滅
    時效完成後之效果，係採抗辯權發生主義，時效期間經過後
    ，不僅債權或物權本身不消滅，請求權也不歸於消滅，僅賦
    予債務人拒絕給付之抗辯權而已。若債務人未提出抗辯，則
    債權人之請求權並未當然消滅（最高法院83年度台上字第
    1682號裁判要旨參照）。被告甲○○抗辯原告丙○○於案發
    時在場，被告甲○○於91年10月30日遭警逮捕時，原告丙○○即指認被告甲○○，原告遲至94年1月3日始提起本件訴訟
    ，已逾二年請求權消滅時效等語，雖為原告否認，主張被告
    甲○○為警方逮捕後，原告僅知悉其受有損害及行為人，被
    告犯行，未經檢察官起訴及法院判決，原告無從本於侵權行
    為請求賠償，故原告請求權消滅時效，應自刑事判決有罪時
    起算等語。經查：
    (一)本件侵權行為發生於91年7月22日，原告丙○○在場目擊
      ，惟被告四人與原告丙○○及被害人陳宏益素不相識，原
      告丙○○與被害人陳宏益亦非被告催討債務之債務人，陳
      宏益遭槍擊後，被告四人即逃離現場，則原告於事發當時
      雖受有損害，尚難認其知悉賠償義務人為何人。嗣經警方
      多方查緝後，於91年10月30日逮捕被告甲○○，依甲○○
      供述，始確定共同侵權行為人即被告四人之身分（參見南
      警刑二字第7414號卷第4頁甲○○警詢筆錄），警方於同
      日通知原告丙○○到場，原告丙○○當場指認遭警逮捕之
      被告甲○○即涉嫌逼債槍擊被害人之共犯之一，為原告丙○○於審理時所是認，並有91年10月30日丙○○警詢筆錄
      附於刑事案卷可明（參見同上警卷第55-57頁、本院卷第
      273 頁），足認原告丙○○於91年10月30日已知悉被告甲○○為賠償義務人。
    (二)原告己○○、戊○○於事發時分別為年僅9歲與6歲之未成
      年人，其知悉賠償義務人與否，應就其法定代理人即原告
      丙○○決之。又參酌原告丙○○於96 年1月15日審理時自
      認「事發後一直與原告辛○○、庚○○○同住，至一個多
      月前始與孩子遷出另住」等語（參見本院卷第273頁），
      則91年間原告既同住一址，原告丙○○復自認前往警局所
      得資料回去時會報告辛○○、庚○○○二人，原告辛○○
      、庚○○○係經由伊告知而知四名歹徒姓名等語（參見本
      院卷第273、274頁），亦足推定原告辛○○、庚○○○在
      91年10月30日原告丙○○自警局返回住所後，亦知悉被告
      甲○○為賠償義務人。
    (三)原告至94年1月4日始提出本件刑事附帶民事訴訟，顯已逾
      民法第197條第1項所定二年之請求權消滅時效，既經被告
      甲○○為時效抗辯，原告請求被告甲○○連帶賠償損害，
      即屬於法無據，其此部分請求應予駁回。原告雖主張被告
      犯行，尚未經檢察官起訴及法院判決，無從本於侵權行為
      提起刑事附帶民事訴訟等語，惟揆諸前揭最高法院裁判要
      旨，侵權行為損害賠償請求權消滅時效，以請求權人實際
      知悉損害及賠償義務人時起算，非以知悉賠償義務人因侵
      權行為所構成之犯罪行為經起訴或判決有罪為準，且依現
      行法律規定與訴訟制度，請求損害賠償並不僅限於提起刑
      事附帶民事訴訟一途，原告此部分主張尚難憑採。又時效
      期間經過後，債權本身並不消滅，已見前述，原告之侵權
      行為損害賠償債權既仍存在，被告壬○○、丁○○、乙○○未為時效抗辯，自仍應對原告負負連帶賠償責任，附此
      說明。
十、末按給付有確定期限者，債務人自期限屆滿時起，負遲延責
    任。給付無確定期限者，債務人於債權人得請求給付時，經
    其催告而未為給付，自受催告時起，負遲延責任。其經債權
    人起訴而送達訴狀，或依督促程序送達支付命令，或為其他
    相類之行為者，與催告有同一之效力。民法第229條第1項、
    第2項定有明文。又遲延之債務，以支付金錢為標的者，債
    權人得請求依法定利率計算之遲延利息，為同法第233條第1
    項前段所明定。本件原告請求損害賠償，並未定有給付期限
    ，原告以起訴狀繕本最後送達被告作為催告之意思表示，
    本件應送達被告壬○○之起訴狀繕本經公示送達，原告於95
    年12月5日將公示送達公告登載於新聞紙，依民事訴訟法第
    152條規定，自最後登載之日起經20日即95年12月25日發生
    送達效力，有原告陳報之新聞紙與本院公示送達證書在卷可
    明，則原告併請求自起訴狀繕本送達被告壬○○翌日即95年
    12月26日起至清償日止，依法定利率即週年利率百分之五計
    算之利息，亦於法有據，應予准許。
十一、從而，原告本於共同侵權行為之法律關係，請求被告丁○○、乙○○、壬○○連帶賠償原告丙○○4,063,408元（
      包括醫療費4,279元、殯葬費278,600元、法定扶養費
      2,280,529 元與慰撫金1,500,000元），連帶賠償原告己○○1,648,495 元（包括法定扶養費648,495元與慰撫金
      1,000,000元），連帶賠償原告戊○○1,775,352元（包括
      法定扶養費775,352元與慰撫金1,000,000元），連帶賠償
      原告辛○○、庚○○○各1,000,000元（慰撫金）及均自
      95年12月26日起至清償日止，按週年利率百分之五計算之
      遲延利息範圍內，為有理由，應予准許，逾此範圍，為無
      理由，應予駁回。
十二、本件訴訟費用額800元（即公示送達登報費）由被告丁○○、乙○○、壬○○連帶負擔600元，餘由原告負擔。
十三、原告陳明願供擔保，請求宣告假執行，就原告勝訴部分，
      核無不合，爰酌定相當擔保金額准許之，本院併依職權宣
      告被告丁○○、乙○○、壬○○如於執行標的物拍定、變
      賣或其他財產權執行程序終結前，為原告預供擔保，得免
      為假執行。至原告敗訴部分，其假執行之聲請已失所附麗
      ，應併予駁回。
十四、據上論結：本件原告之訴為一部有理由，一部無理由，依
      民事訴訟法第385條第一項前段、第79條、第85條第2項、
      第87條第1項、第390條第2項、第392條第2項、第3項，判
      決如主文。
中　　華　　民　　國　　96　　年　　2　　 月　　 5　　日
                  民事第一庭    法　官　林逸梅
以上正本係照原本作成。
如對本判決上訴，須於判決送達後20日內向本院提出上訴狀。
中　　華　　民　　國　　96　　年　　2 　　月　　5 　　日
                                書記官　楊建新